ACORDAO-COMPLETO-2439089

ACÓRDÃO 3665/2021 ATA 6/2021 - SEGUNDA CÂMARA

VISTOS, relatados e discutidos estes autos de Tomada de Contas Especial em que se apreciam Recursos de Reconsideração interpostos por Antenor Moreira Paz, ex-prefeito, e pela Construtora Paricá Ltda. contra o Acórdão 1301/2019-TCU-Segunda Câmara, rel. Ministro-Substituto Marcos Bemquerer, mediante a qual este Tribunal julgou irregulares as contas especiais condenando os responsáveis em débito solidário (R$ 208.470,87, valores de 2014) e aplicando-lhes multas individuais de R$ 25.000,00,
ACORDAM os Ministros do Tribunal de Contas da União, reunidos em Sessão da Segunda Câmara, diante das razões expostas pelo Relator, com fundamento no art. 33 da Lei 8.443/1992 c/c o art. 285 do RI/TCU, em:
9.1. conhecer dos Recursos de Reconsideração interpostos por Antenor Moreira Paz e pela Construtora Paricá Ltda. para, no mérito, negar-lhes provimento;
9.2. dar ciência desta deliberação aos recorrentes e demais interessados no processo.

Recurso de reconsideração contra decisão que julgou as contas dos recorrentes irregulares, condenou-os em débito e aplicou-lhes multa em razão da inexecução parcial quanto aos recursos relativos ao convênio cujo objetivo era pavimentação de ruas.

Segunda Câmara

Município de Tefé/AM

3. Recorrentes: Antenor Moreira Paz (CPF XXX.467.663-XX) e Construtora Paricá Ltda. (CNPJ 03.686.945/0001-05)

13.1. Ministros presentes: Aroldo Cedraz (na Presidência) e Raimundo Carreiro (Relator).
13.2. Ministro-Substituto convocado: Marcos Bemquerer Costa.
13.3. Ministro-Substituto presente: André Luís de Carvalho.

ACORDAO-COMPLETO-2517746

Acórdão 18399/2021 - Segunda Câmara

RAIMUNDO CARREIRO

Ministro-Substituto Marcos Bemquerer Costa

Examinam-se recursos de reconsideração interpostos por Antenor Moreira Paz, ex-prefeito, e pela Construtora Paricá Ltda. contra o Acórdão 1301/2019-TCU-Segunda Câmara, rel. Ministro-Substituto Marcos Bemquerer, mediante a qual este Tribunal julgou irregulares as contas especiais dos ora recorrentes condenando-os em débito solidário e aplicando-lhes multas individuais. A deliberação foi relativa à inexecução parcial do objeto do Convênio 449/PCN/2011, alusivo ao Programa Calha Norte, em que foram transferidos R$ 1.000.000,00 em valores federais.
2. A instrução da Serur (peça 115) , a seguir transcrita, apresenta proposta de conhecer e negar provimento a ambos os recursos, tendo sido ratificada pelo dirigente da unidade (peça 116) e pelo Ministério Público (peça 117) :
'INTRODUÇÃO
Trata-se de recursos de reconsideração (peças 70/83) interpostos por Antenor Moreira Paz e pela Construtora Paricá Ltda. contra o Acórdão 1301/2019-TCU-Segunda Câmara (peça 52) , mantido pelo Acórdão 3872/2019-TCU-Segunda Câmara (peça 77) . 
A deliberação recorrida apresenta o seguinte teor: 
9.1 com fundamento nos arts. 1º, inciso I, 16, inciso III, alínea c, 19, caput, e 23, inciso III, da Lei n. 8.443/1992, julgar irregulares as contas dos Srs. Antenor Moreira Paz e José Elenilto Ferreira Lima, assim como da Construtora Paricá Ltda., condenando-os, solidariamente, ao recolhimento das importâncias originárias abaixo discriminadas, com a fixação do prazo de 15 (quinze) dias, a contar das notificações, para comprovarem, perante o Tribunal (art. 214, inciso III, alínea a, do Regimento Interno) , o recolhimento das dívidas ao Tesouro Nacional, atualizadas monetariamente e acrescidas dos juros de mora devidos, calculados a partir das seguintes datas até a do respectivo recolhimento, na forma da legislação em vigor:
	VALOR ORIGINAL
	DATA DA OCORRÊNCIA

	R$ 109.177,93
	04/02/2014

	R$ 99.292,94
	14/05/2014

9.2 aplicar aos responsáveis retromencionados, individualmente, a multa do art. 57 da Lei 8.443/1992, no valor de R$ 25.000,00 (vinte e cinco mil reais) , com a fixação do prazo de 15 (quinze) dias, a contar da notificação, para comprovarem, perante o Tribunal (art. 214, inciso III, alínea a, do Regimento Interno/TCU) , o recolhimento das dívidas ao Tesouro Nacional, atualizadas monetariamente desde a data deste Acórdão até a do efetivo recolhimento, se forem pagas após o vencimento, na forma da legislação em vigor;
9.3 autorizar, caso requerido, nos termos do art. 26 da Lei 8.443/1992, c/c o art. 217 do Regimento Interno do Tribunal, o parcelamento das dívidas constante deste Acórdão em até 36 (trinta e seis) parcelas mensais e sucessivas, sobre as quais incidirão os correspondentes acréscimos legais (débito: atualização monetária e juros de mora; multa: atualização monetária) , esclarecendo ao responsável que a falta de pagamento de qualquer parcela importará no vencimento antecipado do saldo devedor, sem prejuízo das demais medidas legais;
9.4 autorizar, desde logo, nos termos do art. 28, inciso II, da Lei 8.443/1992, a cobrança judicial das dívidas, caso não atendidas as notificações;
9.5 encaminhar cópia deste Acórdão à Procuradoria da República no Estado do Amazonas, nos termos do § 3º do art. 16 da Lei 8.443/1992 c/c o § 7º do art. 209 do RI/TCU.
HISTÓRICO
Trata-se de segunda instrução, em sede recursal, após a realização de diligência ao concedente, acerca da Tomada de Contas Especial instaurada pelo Ministério da Defesa, em nome, inicialmente, do Sr. Antenor Moreira Paz, ex-Prefeito de Tefé/AM, e da empresa Construtora Paricá Ltda., em razão da inexecução parcial quanto aos recursos relativos ao Convênio 449/PCN/2011, alusivo ao Programa Calha Norte (peça 1, p. 67-72) .
Para a execução do objeto, conforme disposto na Cláusula Sexta do Convênio, havia a indicação de aporte de R$ 1.570.000,00, dos quais R$ 1.500.000,00 (95,54%) pelo concedente e R$ 70.000,00 (4,46%) de contrapartida (peça 1, p. 48) . Dos recursos da União, somente a parcela de R$ 1.000.000,00 foi repassada, em 20/05/2013 (peça 1, p. 168) .
Realizadas fiscalizações do concedente e verificado deficiências nas obras, o prefeito sucessor recolheu todo o saldo juntamente com o rendimento da aplicação financeira (R$ 594.728,20) e adotou o procedimento regulamentar para eximir a responsabilidade do Município de Tefé/AM.
Os ora recorrentes foram condenados pela inexecução parcial do objeto. Entendeu-se que o dano causado corresponde ao percentual pago a maior em relação ao realizado, R$ 218.202,71.
Após a condenação foram opostos embargos de declaração, os quais foram conhecidos e rejeitados pelo Acórdão 3872/2019-TCU-Segunda Câmara (peça 77) .
Na primeira instrução (peça 103) identificou-se que a questão sensível para esclarecer o mérito do presente recurso estava centrada no fato de ter ou não a equipe de vistoria percorrido todas as ruas constantes do objeto do convênio e, portanto, se são válidas as conclusões desta Corte fundadas no laudo.
Entendeu-se, ainda, que havia dúvidas sobre a execução do objeto, tal fato não se mostrava incontroverso, uma vez havia divergência e dúvida acerca da vistoria realizada pelo Ministério da Defesa. Não estava claro no relatório se os vistoriadores tinham ou não percorrido todas as ruas do objeto do convênio.
Dessa forma, foi proposta a realização de diligência ao Ministério da Defesa para esclarecer e encaminhar a esta Corte, se de fato foram percorridas todas as ruas, por ocasião da visita à cidade de Tefé/AM, e destacasse se houve ou não execução das obras nas ruas não mencionadas no item 5.3 constante do relatório de peça 3, p. 27-32
1.1. Neste momento, retornam os autos a esta unidade instrutória após o cumprimento da diligência pelo Ministério da Defesa conforme documentos de peças 109-112.
EXAME DE ADMISSIBILIDADE
Reiteram-se os exames de admissibilidade contidos nas peças 85-87, que propôs a suspensão dos efeitos dos itens 9.1, 9.2, e 9.4, exames ratificados pelo Ministro-Relator, Raimundo Carreiro (despacho de peça 89) .
EXAME DE MÉRITO
Delimitação
1.2. Constitui objeto do presente recurso definir se:
1.3. a) houve prescrição do débito e da multa;
1.4.  b) o laudo de vistoria (peça 3, p. 27-32) , fundamento da condenação, contemplou, na visita realizada, todas as obras do objeto do Convênio 449/PCN/2011 ou se somente percorreu parcela das ruas nas quais os serviços foram executados e, portanto, se é ou não documento hábil a manter os fundamentos da condenação.
1.5. Desde já, ratifica-se todos os fundamentos da instrução de peça 103, reproduzindo nesta instrução o essencial para o deslinde da controvérsia.
Da prescrição do débito e da multa
Embora o recorrente não tenha alegado a prescrição do débito e da multa, por se tratar de matéria de ordem pública o exame da questão se impõe, ante a recente do decisão do Supremo Tribunal Federal - STF que julgou o Tema 899 com repercussão geral.
Análise:
A alegação de prescrição assume particular relevância, dado o recente julgamento, pelo STF, do Recurso Extraordinário 636.886 (tema 899 da repercussão geral) . Os significativos impactos deste julgamento foram objeto de análise pela Serur nos autos do TC Processo 027.624-2018-8. Por economia processual, juntou-se a estes autos (peça 114) cópia do exame e do pronunciamento da unidade emitidos pela Serur naquele processo, em que foram fundamentadas as seguintes premissas, que serão consideradas no presente exame:
 a)  pela jurisprudência até então vigente, a pretensão punitiva exercida pelo Tribunal de Contas estava sujeita à prescrição, regida pelos critérios fixados no Acórdão 1441/2016-TCU-Plenário. Já quanto ao débito, a ação de ressarcimento era considerada imprescritível, por expressa previsão do art. 37, § 5º, da Constituição Federal. No entanto, ao julgar o RE 636.886, o STF conferiu nova interpretação a esse dispositivo, fixando a tese de que 'é prescritível a pretensão de ressarcimento ao erário fundada em decisão de Tribunal de Contas';
 b)  embora o RE 636.886 tenha por objeto a execução de acórdão condenatório proferido pelo TCU, a interpretação conferida pelo STF ao art. 37, § 5º, da Constituição, afeta a ação de ressarcimento como um todo, abrangendo não só a execução, mas também a pretensão condenatória. E, ao contrário da decisão proferida no julgamento do tema 897 (RE 852.475) , no tema 899, relativo à atuação do Tribunal de Contas, a conclusão de que a pretensão de ressarcimento é prescritível foi estabelecida de forma categórica, sem ressalvar as condutas dolosas qualificáveis como ato de improbidade;
 c)  as pretensões punitiva e de ressarcimento devem observar o mesmo regime na atividade de controle externo, dado o objetivo comum da prescrição, de fixar prazo para o Tribunal de Contas agir, buscando caracterizar o ilícito, identificar seu autor, dimensionar as consequências da conduta (em especial, a quantificação do dano) e impor as consequências legais, independentemente do fato de tais consequências terem natureza punitiva ou ressarcitória;
 d)  o Código Civil e a Lei 9.873/1999 constituem as duas alternativas que, de forma mais consistente, polarizam os debates acerca do regime de prescrição a ser observado no processo de controle externo. Não obstante a relevância dos fundamentos utilizados no Acórdão 1441/2016-TCU-Plenário, favoráveis à aplicação do Código Civil, a Lei 9.873/1999 adota balizas usuais no âmbito do direito público, prevê causas de interrupção em tudo compatíveis com o processo de controle externo e já vem sendo utilizada pelo STF para limitar o exercício da pretensão punitiva pelo TCU, em decisões posteriores ao Acórdão 1441/2016-TCU-Plenário. Assim, até que sobrevenha norma específica, entende-se que a prescrição das medidas de ressarcimento a cargo do tribunal de contas deve observar o regime Lei 9.873/1999;
 e)  considerando, porém, que o acórdão proferido no RE 636.886 ainda está sujeito à oposição de embargos declaratórios, não é recomendável reconhecer a prescrição desde logo, ante a possibilidade de esclarecimento da decisão em sentido diverso do ora defendido (notadamente quanto aos atos dolosos) ou mesmo a modulação de seus efeitos, para preservar as ações de controle instauradas com base no entendimento jurisprudencial até então vigente;
 f)  assim, nos casos em que a prescrição não tenha ocorrido por nenhum dos dois regimes (Código Civil ou Lei 9.873/1999) , o desfecho do processo não se alterará, qualquer que seja a premissa adotada (imprescritibilidade, prescritibilidade pelo Código Civil ou pela Lei 9.873/1999) , viabilizando-se o imediato julgamento. Já nas situações em que a pretensão de ressarcimento esteja prescrita por algum dos dois regimes, ou por ambos, é recomendável que o julgamento do processo seja sobrestado, até ulterior deliberação do Tribunal. 
As manifestações da Serur juntadas à peça 114 foram elaboradas quando ainda não estava disponibilizado o inteiro teor do acórdão do RE 636.886. Em nova análise após a publicação da decisão (DJe de 24/6/2020) , inclusive mediante o cotejo com os demais votos proferidos no julgamento, conclui-se pela subsistência das premissas indicadas acima, cabendo destacar dois aspectos relevantes.
O primeiro diz respeito à ressalva aos atos dolosos de improbidade. Observa-se que tanto na manifestação do TCU, como amicus curiae (peça 35 do RE 636.886) , como na manifestação do Ministério Público Federal na condição de fiscal da ordem jurídica (peça 38) , o tema 897 foi invocado com o fim de preservar a atuação dos tribunais de contas no caso de prejuízos causados dolosamente, mediante condutas típicas de improbidade administrativa. Todavia, o pedido não foi acolhido. No ponto, não houve divergência quanto ao entendimento do relator, de que 'as razões que levaram a maioria da Corte a estabelecer excepcional hipótese de imprescritibilidade, no tema 897, não estão presentes em relação as decisões do Tribunal de Contas que resultem imputação de débito ou multa'.
O segundo aspecto diz respeito à não incidência do Código Civil no regime de prescrição do ressarcimento. Nos votos em que a questão do prazo prescricional foi abordada, a referência foi sempre ao prazo quinquenal, usualmente adotado pelas normas de direito público.
Com essas explicações adicionais, passa-se à análise da prescrição no caso em exame, considerando-se as premissas indicadas anteriormente.
Partindo-se dessas premissas, passa-se ao exame da prescrição no caso em exame.  
a) Análise da prescrição segundo os critérios do Acórdão 1441/2016-TCU-Plenário
No que se refere à pretensão punitiva, o TCU tem tradicionalmente aplicado os critérios definidos no Acórdão 1441/2016-TCU-Plenário, que, em incidente de uniformização de jurisprudência, orientou-se pela aplicação do Código Civil. Por este acórdão, em linhas gerais, a prescrição subordina-se ao prazo geral de dez anos (CC, art. 205) , contado a partir da data da ocorrência do fato e interrompido pelo ato que ordenar a citação, a audiência ou a oitiva da parte.
Entre outras razões que justificaram a adoção desse critério destaca-se a de que o citado dispositivo constitui uma cláusula geral a ser empregada sempre que a pretensão for prescritível, mas a lei não estabelecer um prazo específico, como na hipótese.
No presente caso, entende-se que o termo inicial para contagem do prazo é o dia 20/2/2013, fim da vigência no dia 19/12/2012 (peça 1, p. 14) e prazo final para prestação de contas após 60 dias, conforme definido no termo de convênio (peça 1, p. 67) , enquanto a citação do responsável foi ordenada em 26/4/2017 (manifestação do titular da Secex-AM - peça 8) . O acórdão foi julgado na sessão do dia 26/2/2019 (peça 52) .  
Aplicando as balizas definidas por esta Corte no Acórdão 1441/2016-TCU-Plenário ao caso em exame, verifica-se que as pretensões punitiva e de ressarcimento não estariam prescritas, pois entre o termo inicial e a interrupção do prazo prescricional e da interrupção (citação) até o julgamento decorreram menos de dez anos. 
b) Análise da prescrição segundo o regime da Lei 9.873/99
Caso se adote as premissas fixadas na Lei 9.873/1999 ao caso em exame, e mesmo considerando-se o prazo geral, de cinco anos, observa-se que também não teria ocorrido a prescrição. Para tanto, é preciso considerar os seguintes parâmetros:
b.1) Termo inicial:
A Lei 9.873/1999, art. 1º, parte final, traz previsão expressa a respeito do início do prazo em se tratando de infração de caráter permanente ou continuado. Nesta hipótese, a prescrição começa a correr não da data de cada fato, e sim 'do dia em que tiver cessado' a permanência ou a continuidade. 
Na hipótese em exame, o recorrente foi condenado pela inexecução parcial do objeto, logo, entende-se que há de se ter como termo inicial da prescrição a data final para prestação de contas  (20/2/2013) , uma vez que neste instrumento deveria se comprovar a correta execução do objeto.
b.2) Prazo:
A Lei 9.873/1999 apresenta um prazo geral, de cinco anos (art. 1º) , e um prazo especial, previsto no art. 1º, § 2º, a saber: 'quando o fato objeto da ação punitiva da Administração também constituir crime, a prescrição reger-se-á pelo prazo previsto na lei penal'.
Entende-se, inexistir nos autos, elementos suficientes para afirmar que a irregularidade, discutida nesta TCE, configura crime, logo, deve-se aplicar, a nosso sentir, o prazo geral de cinco anos estabelecido no art. 1º, da Lei 9.873/1999.
Assim, entende-se que do início da contagem do prazo até o primeiro marco interruptivo não devem ter decorridos cinco anos, sob pena da ocorrência da prescrição.
b.3) Da prescrição intercorrente:
Nos termos do art. 1º, § 1º, da Lei 9.873/1999, opera-se a prescrição intercorrente se o processo ficar paralisado por mais de três anos, aguardando 'julgamento ou despacho'.
Note-se que há uma correlação entre essa hipótese e as causas de interrupção da prescrição do art. 2º. Com efeito, uma vez interrompida a prescrição por alguma das hipóteses do art. 2º, o processo não pode ficar inativo, sem qualquer inovação processual relevante, por mais de três anos.
Trata-se de prazo específico, não se aplicando nem o prazo geral de cinco anos nem o prazo especial, da lei penal (§ 2º) . A finalidade da prescrição intercorrente, com seu prazo próprio, é a de assegurar a eficiência e celeridade nas apurações administrativas. Seria contrário a essa finalidade a paralisação injustificada do processo por período maior que o triênio estabelecido para a hipótese.
A extrapolação do prazo de três anos, sem inovação relevante no processo, pode configurar negligência. Por isso, além de se operar a prescrição, deve-se promover a 'apuração da responsabilidade funcional decorrente da paralisação, se for o caso'.
Em muitas situações o exame da prescrição intercorrente pode ficar prejudicado nos processos já em tramitação no TCU. Como a ação de ressarcimento era considerada imprescritível, as peças que compõem a tomada de contas especial, elencadas no art. 10 da Instrução Normativa- TCU 71/2012, não contemplam informações pormenorizadas quanto ao andamento do processo na fase interna, o que pode prejudicar a análise de eventual paralisação por mais de três anos.
Assim, caso o tribunal venha a adotar a sistemática da Lei 9.873/1999 para aferir a prescrição, convém avaliar, oportunamente, a possibilidade de ajustes na IN-TCU 71/2012, para que as tomadas de contas especiais encaminhadas ao tribunal contemplem informações sobre as interrupções ocorridas na fase interna do procedimento (como, por exemplo, declaração do órgão instaurador da TCE, de que o processo não ficou paralisado por mais de três anos, na forma do art. 1º, § 1º, da citada lei) .
Estabelecidas as premissas: (a) termo inicial e (b) prazo e (c) prescrição intercorrente, há que se apurar as causas interruptivas da prescrição.
b.4) Interrupções por atos inequívocos de apuração dos fatos:
No regime da Lei 9.873/1999, a prescrição se interrompe 'por qualquer ato inequívoco, que importe apuração do fato' (art. 2º, II) . 
Importante mencionar que diversos são os atos que interrompem a prescrição intercorrente, atos estes que têm em sua gênese e objetivo dar impulso ao processo e a solução do feito. Podem ser citadas, sem a pretensão de exauri-las, as hipóteses capazes de impedir o alcance da prescrição intercorrente, quais sejam:
 a) qualquer ato legal ou regulamentar que impulsione o processo à tomada de decisão, tais como o requerimento para a produção de provas necessárias à apuração do feito, notificação da parte interessada para apresentar defesa ou alegações finais;
 b) decisão que julgue pedido da parte interessada;
 c) informes que consolidem a apuração do fato e informes que sirvam de fundamento para decisão de autoridade ou colegiado, notas e pareceres técnicos, pareceres jurídicos;
 d) decisões de autoridades ou colegiados;
 e) aditamento da inicial, entre outros.    
Com esses fundamentos, é possível verificar que a prescrição foi interrompida:
 (1) em 20/4/2016, em razão do o protocolo da TCE no TCU, o que caracteriza ato inequívoco de apuração e, portanto, incide a regra insculpida no art. 2º, II, da Lei 9.873/1999. Dessa forma, ocorreu interrupção do prazo da prescrição na data de protocolo da TCE nesta Corte. A data a ser considerada deve ser o dia 20/4/2016, pois é a data que consta na peça 1 desta TCE e que na descrição do evento (Aba 'Histórico') está registrado como 'Documento juntado ao processo Processo 011.518/2016-2 por Secex-AM/D2'.
b.5) Interrupções pela citação dos responsáveis nesta Corte:
A prescrição também é interrompida 'pela notificação ou citação do indiciado ou acusado, inclusive por meio de edital', nos termos do art. 2º, I, da Lei 9.873/1999. E, no regime dessa lei, a interrupção se dá pela citação propriamente dita, e não pelo despacho que a ordena. Com esse fundamento, houve nova interrupção em decorrência da citação desta Corte de Contas para a apresentação das alegações de defesa: 
 (1) em 19/5/2017 (peça 32) , uma vez a representante legal do ex-gestor requereu vistas e cópias do presente processo o que supri a necessidade da comprovação da citação realizada por esta Corte de Contas. 
Cabe destacar, por oportuno, que, em se tratando de devedores solidários, a interrupção da prescrição feita a um prejudica aos demais. Incide, nesse caso, regra própria da teoria geral das obrigações, segundo a qual 'a interrupção efetuada contra o devedor solidário envolve os demais' (art. 204, § 1º, do Código Civil) . São consequências próprias da solidariedade (a exemplo da regra de que o credor pode demandar qualquer dos devedores, art. 275 do Código Civil) , que não precisam ser repetidas em cada diploma legal específico.
b.6) Interrupção pela decisão condenatória recorrível:
Por fim, a prescrição também se interrompe 'pela decisão condenatória recorrível' (art. 2º, III, da Lei 9.873/1999) . Com esse fundamento, houve a interrupção em 26/2/2019, data da sessão em que foi proferido o acórdão condenatório (peça 52) . Essa interrupção é relevante, por estabelecer prazo para julgamento do recurso.
b.7) Exame do caso concreto:
Especificamente quanto a esta TCE, as próprias causas de interrupção enumeradas acima permitem evidenciar que o processo teve andamento regular, não se operando a prescrição intercorrente. 
Do termo inicial (20/2/2013) até o protocolo nesta Corte não se passaram cinco anos e depois deste ato inequívoco de apuração até o julgamento do mérito por esta Corte em nenhum momento as causas interruptivas, do art. 2º, ultrapassaram os três anos. 
Logo, há informações suficientes nos autos para evidenciar o regular andamento do feito, não se verificando a prescrição intercorrente prevista na Lei 9.873/1999.
b.8) Conclusão:
Independentemente da existência de outras causas interruptivas não enumeradas acima (notas técnicas, pareceres, instruções de auditores nesta Corte, manifestação do MP-TCU) , cujo levantamento não se fez necessário, observa-se, pelos eventos indicados, que em nenhum momento transcorreu prazo suficiente para se operar a prescrição, tomando-se por referência a Lei 9.873/1999, tida pelo STF como norma regente da prescrição da pretensão punitiva pelo TCU.
Partindo-se da premissa de que a pretensão reparatória segue as mesmas balizas, enquanto não houver norma específica a respeito, a demonstração de que não se operou a prescrição punitiva impõe, como consequência, a conclusão de que também é viável a condenação ao ressarcimento do prejuízo apurado nos autos.  
Da completude do laudo de vistoria 
1.6. Defende-se, em síntese, nos recursos interpostos, que o laudo da vistoria in loco, produzido pelo concedente, não refletiu as condições reais do objeto auditado, pois não foi produzido sob as condições ideais de auditoria, uma vez que os vistoriadores não percorreram todas as ruas que tinham serviços executados.
1.7. Argumenta o Sr. Antenor Moreira Paz que:
 a) 'a ação dos Vistoriadores foi executada sob péssimas condições meteorológicas com ameaças de fortes chuvas torrenciais, o que prejudicou bastante a visitação completa dos técnicos responsáveis do Calha Norte', uma vez que 'estavam na cidade de Tefé em helicóptero a caminho da cidade de Tabatinga e precisavam decolar antes do temporal', dessa forma, 'não conseguiram, pois foram impedidos pelo mau tempo, deixando assim, por falta de uma ampla vistoria, de computarem no Laudo alguns trechos importantes e relevantes que foram executados pela Empresa Construtora Paricá';
 b) a deficiência na vistoria consistiu na incompleta medição do objeto executado, o que resultou no débito indevido de R$ 208.444,85 (20,46% do objeto executado - peça 3, p. 32) ;
 c) por precaução, contratou o 'Engenheiro Civil Sérgio Eddie Alves Pinto Junior - CREA 11.986/D-AM,' para realização de perícia/vistoria do objeto do contrato, da qual resultou o completo e detalhado Relatório Técnico de Obra em 20/08/2014 (peça 33, p. 30-54) ;
 d) o mencionado Relatório Técnico de Obra se mostra mais completo, pois foi realizado sob melhores condições meteorológicas e o engenheiro percorreu todas as ruas do objeto do convênio realizando as medições com trena de 50m;
 e) concluiu-se no relatório técnico, após a vistoria realizada na obra, a execução de '3.304,05m de calçadas, meios-fios e sarjetas, ou seja, 39,12% do total da quantidade contemplada, ficando 60,88% restantes a serem executadas de acordo com o projeto', dessa feita se considerar o desconto de 10%, apontado no relatório do concedente, decorrente de patologias ter-se-ia 35,21% de execução (R$ 549.958,29 = 1.561.937,78x35,21) inferior ao 34,42% (R$ 537.757,95) pagos à Construtora Paricá, não havendo, portanto, que se falar em inexecução parcial do objeto;
 f) por fim, alega que houve execução de calçadas nas ruas São Pedro (60,0m do lado direito + 60,0m do lado esquerdo) , Samuel Fritz (56,0m do lado direito + 56,0m do lado esquerdo) e Guanabara (162m do lado direito + 162,5m do lado esquerdo) que não foram visitadas por ocasião da vistoria do concedente e constam como sem nenhuma execução no laudo fundamento da condenação;
 g) o exemplo das ruas citadas demonstra 'que ocorreram falhas na vistoria in loco, não somente nessas ruas, mas também em outras medições de ruas importantes levando à uma análise equivocada por parte deste conceituado Órgão, dado que não houve recurso da União empregado em qualquer pagamento irregular'.
A Construtora Paricá, por sua vez, no mesmo sentido aduz que:
 a)  'se a vistoria técnica visitou TODAS as ruas, por qual razão teria mencionado somente 3 (três) como as que não tiveram execução alguma', alega que não parece razoável extrair qualquer conclusão , a partir laudo constante da peça 3, p. 32, que não seja a de que a vistoria não foi feita nas demais ruas contempladas no projeto;
 b) o Projeto contemplava quatorze ruas, de acordo com o laudo, cinco foram executadas parcialmente e três não tiveram execução, dessa forma, somente há que se concluir, a partir do laudo de vistoria, que os vistoriadores não percorreram 6 ruas (São Pedro, Travessa Porto Alegre, Samuel Fritz, Guanabara, Travessa Beira Mar e Rua Nova I) ;
 c) se, de fato, a vistoria tivesse percorrido as 6 (seis) ruas citadas na alínea anterior, e não tivesse sido executado nesses trechos nenhuma obra, haveria registro expresso no laudo, tal como foi realizado para as ruas Carreira, Nova e 10 de Maio;
 d) há contradição do laudo que registra o percurso em todas as ruas, mas contém 'informações sobre a execução de somente 8 (oito) vias, deixando de fora 6 (seis) vias, que correspondem a 42,85% do total de vias do projeto';
 e) 'a Concedente não vistoriou a Rua São Pedro, Rua Samuel Fritz e Rua Guanabara (...) e nestas a Recorrente executou 310m';
 f) o laudo do concedente apresenta defeitos e é imprestável como prova robusta o suficiente para fundamentar a condenação, uma vez que os vistoriadores não percorreram todas as vias, objeto do convênio;
 g) o laudo apresentado pela Construtora demonstra a execução de 29,3% do objeto do convênio conforme Tabela exposta na peça 83, p. 7.
Análise:
Entende-se oportuno rememorar os fundamentos da condenação contidos no voto condutor do acórdão recorrido (peça 53) , verbis:
'10. Quanto à quantificação do dano, o entendimento da unidade instrutiva foi no sentido de que deveria corresponder ao percentual pago a maior em relação ao realizado, R$ 218.202,71. Com a proporcionalidade prevista para a participação da União, de 95,54%, o débito quantificado equivale a R$ 208.470,87, cabendo destacar que, em vista da solidariedade da empresa, esse valor foi considerado a partir da data dos pagamentos, do mais recente para o mais antigo, da seguinte forma: R$ 99.292,94 em 14/05/2014; R$ 109.177,93 em 04/02/2014. 
 (...) 
13. Tais argumentos foram devidamente rechaçados pela unidade instrutiva, porquanto, principalmente: 
13.1 o responsável não apresentou comprovação válida acerca do envio de correspondências eletrônicas ao órgão repassador, uma vez que a imagem apresentada não contém a data de envio da mensagem nem é possível saber qual seria o conteúdo da pasta compactada que foi anexada (peça 33, p. 18) ; a imagem apenas indica a data do sistema operacional, localizada no canto inferior direito da tela, dado não confiável, pois pode ser modificado a qualquer momento; 
13.2. relativamente à alegação de que a execução das obras perfaz 39,12% do valor repassado, não há respaldo documental neste feito, pois:
a) as fotografias juntadas (peça 33, p. 41-53) não suficientes para comprovar que se refiram efetivamente às obras pactuadas mediante o Convênio 449/PCN/2011 em causa; 
b) o laudo técnico de engenharia acostado à peça 33 (p. 30-40) , que menciona os 39,12% de realização, não se presta a demonstrar que o percentual excedente aos 20,46% constatados no 1º Laudo de Vistoria do Ministério da Defesa teria serventia, tampouco que tais serviços tenham sido custeados com os recursos do convênio;
c) a ausência de documentos bastantes inviabiliza o necessário vínculo causal entre a fonte de recursos e a alegada execução excedente;
d) quanto ao argumento de que as chuvas teriam interferido na fiscalização do Ministério da Defesa, que não teria abrangido todas as ruas indicadas no Convênio, não assiste razão ao responsável; ao contrário do afirmado, cumpre ressaltar que o Laudo emitido pelo órgão repassador após vistoria (peça 1, p. 138, e peça 3, p. 32) compreendeu todas as ruas previstas no projeto técnico. 
14. No que diz respeito à Construtora Paricá Ltda. e ao engenheiro, Sr. José Elenilto Ferreira Lima, suas alegações de defesa foram oferecidas de forma conjunta, por meio do expediente da peça 44, e, de igual sorte ao ex-Prefeito, foram rebatidas pela unidade técnica 
15. Esses responsáveis apresentaram argumentos assemelhados aos do Sr. Antenor Moreira Paz, como a questão das péssimas condições meteorológicas que teriam atrapalhado a fiscalização do Ministério da Defesa e não permitido a visita a todas as ruas em obras. 
16. A análise contida na alínea d do parágrafo 13 anterior esgota o assunto retromencionado, motivo pelo qual deixo de tecer considerações a respeito.
17. A Construtora Paricá Ltda. e o engenheiro José Elenilto Ferreira Lima remetem, ainda, outro laudo de execução, acostado à peça 44 (p. 8-44) , da lavra do engenheiro civil Ruam Stayne Batalha Bastos, segundo o qual teriam sido construídos 34,56%, e não 20,46%, como indicado neste feito.
18. Sobre tal argumento, resgato o correspondente tópico de exame da então Secex/AM: 
'28. O laudo técnico apresentado pelos responsáveis concluiu que 34,56% do contratado teria sido executado, no que difere do laudo apresentado pelo Sr. Antenor Moreira Paz, que concluiu que o percentual executado seria de 39,12%. Isso demonstra a ausência de confiabilidade dos laudos apresentados pelos responsáveis. Assim, como os laudos apresentados nas defesas estão divergentes e como a argumentação apresentada não foi suficiente para demonstrar falhas no laudo da equipe do Programa Calha Norte, mantém-se o percentual de execução demonstrado pela equipe técnica do Ministério da Defesa'
19. Ante o exposto, cumpre a este Tribunal, na linha proposta pela unidade instrutiva, com os ajustes alvitrados pela Procuradoria, julgar irregulares as contas dos responsáveis citados, Sr. Antenor Moreira Paz, ex-Prefeito, Construtora Paricá Ltda., empresa contratada, e José Elenilto Ferreira Lima, engenheiro fiscal da obra, e condená-los, em solidariedade, ao pagamento das quantias identificadas no item 7 do Relatório antecedente, assim como aplicar aos envolvidos, individualmente, a multa prevista no art. 57 da Lei 8.443/1992.'
Vale inicialmente destacar que os recorrentes não trazem nenhum elemento novo ainda não avaliado por esta Corte de Contas. Por meio dos recursos interpostos, pleiteiam a rediscussão do mérito e da condenação.
No acórdão condenatório, esta Corte de Contas optou por atribuir maior valor probatório ao laudo de vistoria do concedente (peça 3, 27-32) , em detrimento dos laudos produzidos tanto pela empresa construtora quanto pelo ex-gestor, que diferiam entre si e, também por isso, no entendimento do TCU, não se mostravam confiáveis.
Isso posto, entende-se que a questão sensível para esclarecer a controvérsia está centrada no fato de ter ou não a equipe de vistoria percorrido todas as ruas constantes do objeto do convênio e, portanto, se são válidas as conclusões desta Corte fundadas no laudo.
Conforme registrado na instrução de peça 103, a nosso sentir, o fato, qual seja, real execução do objeto não é incontroverso. Os recorrentes, com base em laudo próprio (Construtora Paricá) ou produzido por terceiro (Engenheiro Civil Sérgio Eddie Alves Pinto Junior, CREA 11.986/D-AM - ex-gestor) afirmam e alegam execução maior do que a efetivamente foi verificada no laudo do concedente (peça 3, p. 27-32) . A divergência existiria porque os vistoriadores do Ministério da Defesa não teriam percorrido todas as ruas do objeto do convênio.
A jurisprudência deste Tribunal é pacífica no sentido de que os documentos que se revestem sob a forma de declaração de terceiros não podem ser aceitos como meio de prova capaz de atestar a efetiva consecução do objeto pactuado com uso dos recursos repassados, notadamente quando não vêm acompanhados de elementos capazes de estabelecer o nexo entre o desembolso dos recursos recebidos da União e as despesas.
Nesse sentido são os Acórdão 7409/2016-TCU-Primeira Câmara, relator Ministro Benjamin Zymler; 11937/2016-TCU-2ª Câmara, relator Ministro-Substituto André de Carvalho; e 293/2017-TCU-Plenário, relator Ministro Benjamin Zymler.
Dessa forma, declarações de terceiros isoladamente são insuficientes para comprovar a aplicação regular de recursos públicos. 
Vê-se, portanto, que o laudo apresentado pelo Engenheiro Civil Sérgio Eddie Alves Pinto Junior - CREA 11.986/D-AM se reveste de mera declaração de terceiros. 
As fotos também juntadas ao laudo, por si, não comprovariam o alegado. A jurisprudência desta Corte também entende que a apresentação de fotografias isoladamente é insuficiente para comprovar a aplicação regular de recursos públicos.
É baixa a força probatória de fotografias, porquanto podem até comprovar a existência do objeto, mas não revelam, efetivamente, a origem dos recursos aplicados. Elas retratam uma situação, mas não demonstram o nexo entre os recursos federais transferidos e as despesas realizadas na execução do objeto.
Dessa forma, quando desacompanhadas de provas mais robustas, as fotografias são insuficientes para comprovar a regularidade da aplicação dos recursos públicos transferidos.
Nesse sentido são os Acórdão 2258/2017-TCU-Primeira Câmara, relator Ministro Walton Alencar Rodrigues; 2886/2017-TCU-2ª Câmara, relator Ministro Augusto Nardes; e 842/2017-TCU-Plenário, relator Ministro Benjamin Zymler.
Observa-se, portanto, a enorme dificuldade que qualquer jurisdicionado teria para comprovar o equívoco de um laudo produzido pelo concedente. Não se está a dizer que é o caso dos autos, mas tão somente de demonstrar os empecilhos a que estariam expostos os responsáveis no caso de eventual erro nos relatórios.
No caso concreto, o fato, tido por controverso na peça 103, era essencial para se definir as consequências jurídicas a se extrair. Havia dúvida razoável, pois os jurisdicionados insistem na versão de que, no momento da vistoria, o objeto executado era sensivelmente maior do que o foi registrado, isto porque os vistoriadores não percorreram todo o projeto, dada as circunstâncias meteorológicas da região.
Uma vez existente a dúvida razoável, não havia como negar o benefício da dúvida aos jurisdicionados, nem mesmo há como desconsiderar princípio jurídico insculpido na Constituição Federal, in dubio pro reú.
Nesse sentido, a elucidação do fato se mostrava essencial para se verificar as consequências jurídicas. Por isto, foi proposta diligência ao Ministério da Defesa para se verificar qual foi a real execução no momento da vistoria? Se, de fato, os vistoriadores percorreram, mediram e registraram a execução em todas as vias? Se inexistia qualquer pavimentação nas ruas São Pedro, Samuel Fritz e Guanabara?
Assim, requereu-se ao Ministério da Defesa (peça 106) que esclarecesse de forma definitiva, seja por meio de depoimento da comissão de vistoria, seja pela realização de nova inspeção e elucidação do que foi de fato executado ou por qualquer meio que julgar cabível, se à época da vistoria havia ou não execução nas ruas que não foram mencionadas no item 5 do relatório de peça 3, p. 27-30. 
Pois bem, após a medida saneadora, o Ministério da Defesa colacionou aos autos novos elementos que permitem a formação de juízo meritório sobre o processo.
A declaração do vistoriador (peça 112) , responsável pela elaboração do laudo de vistoria (peça 3, p. 27-32) , registra que, embora não mencionado no corpo do relatório, todos os trechos foram percorridos por ocasião da vistoria in loco.
Dessa forma, a decisão do mérito do presente restringe-se à valoração dos elementos constantes dos autos, pois se tem uma declaração e o consequente relatório de agente público, investido no poder-dever de fiscalizar, que afirma, por decorrência da vistoria in loco, a inexistência da execução do pactuado em diversos logradouros municipais. Por outro lado, há declarações de terceiros e fotografias que tentam contrastar o afirmado pelo vistoriador.
A nosso sentir, não há como desdizer e, por consequência, afastar a validade e a presunção de veracidade das informações relatadas no laudo de vistoria (peça 3, p. 27-32) complementado pela declaração de peça 112. 
Trata-se da manifestação de agente público no cumprimento de seu dever funcional, logo, goza de fé pública e presunção de legitimidade. Os elementos colacionados, conforme já discutido nesta instrução, possuem baixa força probatória e insuficientes para afastar a convicção firmada a partir do laudo de vistoria (peça 3, p. 27-32) devidamente complementado com a declaração do vistoriador.
Assim, esclarecido o fato e verificada a inexecução parcial do objeto do Convênio 449/PCN/2011 não há como reformar o acórdão recorrido. 
 CONCLUSÃO
Das análises anteriores, conclui-se que:
 a) No tocante à prescrição do débito: 
 a.1) em decorrência do sentido e alcance do art. 37, § 5º, da Constituição Federal, definidos pelo STF no julgamento do Recurso Extraordinário 636.886, é prescritível a pretensão reparatória exercida pelo tribunal de contas. Os fundamentos da decisão e a ausência de ressalvas na enunciação da tese permitem concluir que a ação de ressarcimento pode se desenvolver a qualquer tempo, na hipótese de condutas dolosas, apenas no âmbito judicial, sujeitando-se à prescrição na esfera administrativa;
 a.2) até que sobrevenha norma específica para disciplinar a prescrição relativa à atuação do tribunal de contas, entende-se aplicável o regime previsto na Lei 9.873/1999. Referida lei contempla parâmetros que preponderam no conjunto de normas de direito público e que são compatíveis com o rito do processo de controle externo, e já é utilizada pelo STF para estabelecer limitação temporal ao exercício da pretensão punitiva pelo TCU;
 a.3) aplicando-se os parâmetros tanto do Acórdão 1441/2016-TCU-Plenário, quanto da Lei 9.873/1999 à situação em exame, verifica-se que não se operou a prescrição;
b) No que se refere a manifestação do Ministério da Defesa, a questão de fato, inicialmente controversa, resolve-se com a declaração prestada pelo vistoriador (peça 112) , no qual afirma que todas as ruas constantes do objeto do convênio foram vistoriadas na visita realizada ao Município de Tefé e, portanto, o laudo de vistoria (peça 3, p. 27-32) , fundamento da condenação, é suficiente para manutenção do acórdão recorrido. 
Com base nessas conclusões, propõe-se negar provimento ao recurso.
PROPOSTA DE ENCAMINHAMENTO
Ante o exposto, com fundamento nos arts. 32, I e 33, da Lei 8.443/92 c/c o art. 285, caput, do RI-TCU, submetem-se os autos à consideração superior, propondo-se:
a)  conhecer do recurso e, no mérito, negar-lhe provimento; 
b) dar ciência do acórdão que for prolatado à recorrente e aos demais interessados, ressaltando-se que o relatório e o voto que o acompanharem podem ser consultados no endereço www.tcu.gov.br/acordaos, no dia seguinte ao de sua oficialização."
	É o Relatório.

8.1. Giovana da Silva Almeida (12.197/OAB-AM) e outros, representando Antenor Moreira Paz 
8.2. Lucca Fernandes Albuquerque (11.712/OAB-AM), representando Jose Elenilto Ferreira Lima, Construtora Paricá Ltda. - ME e Ronaldo Lima Queiroz

Procurador Rodrigo Medeiros de Lima

RECURSO DE RECONSIDERAÇÃO. TOMADA DE CONTAS ESPECIAL. CONVÊNIO. MINISTÉRIO DA DEFESA. PROGRAMA CALHA NORTE. EXECUÇÃO PARCIAL DO OBJETO. CONTAS IRREGULARES. DÉBITO E MULTA. EMBARGOS DE DECLARAÇÃO REJEITADOS. RECURSO DE RECONSIDERAÇÃO. CONHECIMENTO. REPETIÇÃO DA ESSÊNCIA DA DEFESA NA PRIMEIRA FASE. DILIGÊNCIA AO CONCEDENTE. CONFIRMAÇÃO DAS INFORMAÇÕES INICIAIS. NÃO PROVIMENTO.

TOMADA DE CONTAS ESPECIAL (TCE)

Inicialmente, registro que atuo nos presentes autos por força de sorteio, conforme termo juntado à peça 88.
2. Em exame recursos de reconsideração interpostos por Antenor Moreira Paz, ex-prefeito, e pela Construtora Paricá Ltda. contra o Acórdão 1301/2019-TCU-Segunda Câmara, rel. Ministro-Substituto Marcos Bemquerer, mediante a qual este Tribunal julgou irregulares as contas especiais dos ora recorrentes condenando-os em débito solidário (R$ 208.470,87, valores históricos de 2014) e aplicando-lhes multas individuais de R$ 25.000,00. 
3. Quanto à admissibilidade, reitero minha decisão monocrática anterior no sentido de conhecer dos recursos, porquanto cumpridos os requisitos previstos no art. 33 da Lei 8.443/1992 e no art. 285 do Regimento Interno do TCU.
4. A condenação questionada decorreu da inexecução parcial do objeto do Convênio 449/PCN/2011, alusivo ao Programa Calha Norte, em que estava previsto o emprego de R$ 1.500.000,00 em valores federais, tendo sido efetivamente transferido o montante de R$ 1.000.000,00 em 2013.
5. O Ministério da Defesa realizou fiscalização em que se verificaram deficiências nas obras - que consistiam na construção de calçada, meio fio, sarjeta e drenagem em vias urbanas do município. Concluiu-se pela execução de apenas 20,46% do total do objeto previsto a princípio.
6. Anoto que, findo o mandato do ora recorrente, seu sucessor devolveu R$ 594.728,20 da quantia repassada anteriormente.
7. Os recorrentes alegam, em essência, que a equipe de fiscalização do Ministério da Defesa não percorreu todas as ruas em que se realizaram os serviços. Ambos elaboraram laudos (o ex-gestor contratou engenheiro para o trabalho) que atestariam a realização de serviços proporcionais aos valores pagos à construtora, o que afastaria a inexecução parcial. Anoto que esses elementos já haviam sido examinados na primeira fase processual.
8. A Serur propõe, com a anuência do Ministério Público, negar provimento aos recursos.
9. Concordo com os pareceres precedentes.
10. Diante do que considerou uma dúvida a respeito da efetiva presença dos vistoriadores nos locais das obras, a Serur realizou diligência ao concedente, que, por sua vez, ratificou as informações do laudo de vistoria de peça 3, p. 27-32. O próprio vistoriador elaborou declaração (peça 112) , em que afirma o seguinte:
"Conforme consta no laudo de vistoria datado de 02 de setembro de 2014, elaborado por mim, foi feita inspeção em todas as ruas do convênio. Apesar de não conter no corpo do laudo a situação específica das ruas São Pedro, Samuel Fritz e Guanabara, afirmo que todos os trechos foram percorridos. A situação das referidas ruas somente foi retratada na tabela de quantitativos, não deixando de representar o que foi vistoriado na ocasião."
11. Assim como a Serur, compreendo que não há elementos que permitam que se afaste a presunção de veracidade dos documentos e conclusões do órgão concedente, que é categórico ao reiterar que esteve nos locais em questão e atestou a inexecução de parte dos serviços. Assim, os laudos apresentados pelos ora recorrentes, incompatíveis com o expedido pelo Ministério da Defesa, não são aptos a afastar essa presunção. 
12. Percebo que a argumentação da Construtora ampara-se sobretudo no item 5.3 (Constatações) do Laudo de Vistoria do Convênio (peça 3, p. 28) , em que constam as medidas verificadas em cinco ruas, bem como a afirmação de que "não foram executados a Rua Carreira, a Rua Nova e a Rua 10 de Maio". A linha de raciocínio da recorrente é, em suma, que, se as demais ruas e travessas não foram mencionadas nesse ponto, não teriam sido vistoriadas.
13. Ocorre que o Anexo B desse mesmo laudo (peça 3, p. 32) apresenta tabela dos serviços realizados em cada rua ou travessa; nessa relação, está expressamente consignado que os serviços não foram executados nas ruas Nova, Nova I, 10 de Maio, Carreira, São Pedro, Samuel Fritz e Guanabara, e também nas Travessas Beira Mar e Porto Alegre. Portanto, embora essa informação não tenha sido consignada no texto do laudo, está claramente presente em anexo do mesmo documento. Sequer há contradição, mas apenas a complementação do primeiro relato.
14. Dessa forma, verifica-se, nos autos, a existência de laudo do Ministério da Defesa que apresenta elementos que permitem concluir pela inexecução parcial das obras, sem que haja provas concretas nos recursos que possam infirmar essas conclusões. Além disso, consta a recente confirmação do concedente e do próprio vistoriador de que esses dados estão corretos e retratam, com fidedignidade, a situação verificada em visita ao local em 2014. Assim, reputo legítima a condenação dos ora recorrentes por meio do acórdão recorrido.
15. É relevante ponderar ainda algumas questões apontadas pela unidade técnica na fase inicial deste processo. A primeira é que não restou demonstrado que o registro fotográfico juntado pelo recorrente seja referente às obras previstas no convênio em questão. Segundo que, mesmo que se admitisse isso, os laudos trazidos pelos responsáveis não são capazes de atestar a serventia do que foi construído para a população, tampouco que teriam sido aplicados os recursos oriundos do ajuste com o Ministério da Defesa.
16. A respeito da prescrição, embora eu compreenda que o Supremo Tribunal Federal, no julgamento do RE 636.886, tenha reconhecido a prescrição da pretensão da pretensão ressarcitória, afastando a incidência do § 5º do art. 37 dos processos de controle externo, reconheço que a questão necessita ser amadurecida neste Tribunal. Ademais, há de se considerar a existência de embargos de declaração opostos pela Advocacia-Geral da União, pendentes de apreciação pela Suprema Corte.
17. Assim, entendo que deve prevalecer o entendimento jurisprudencial desta Corte de Contas - imprescritibilidade das condenações em débito e prescrição decenal para sanções, contada da ocorrência do fato e sujeita a interrupções.
18. Ressalto, contudo, que, ainda que se entendesse pela prescritibilidade do débito, não teria ocorrido a prescrição por nenhum dos dois critérios examinados pela Serur - o adotado no Acórdão 1441/2016-TCU-Plenário, baseado no código Civil, e o regramento da Lei 9.873/1999. A propósito, concordo com a unidade técnica que, de fato, esses seriam os dois regimes mais factíveis a serem aplicados para definir as regras em caso de possível mudança do entendimento firmado por esta Corte de Contas. 
19. Enfim, como não há, nos recursos de reconsideração, elementos suficientes para alterar o acórdão recorrido, entendo que a eles deve ser negado provimento.
Do exposto, voto para que o Tribunal acolha o acórdão que ora submeto a este Colegiado.
TCU, Sala das Sessões Ministro Luciano Brandão Alves de Souza, em 9 de março de 2021.
RAIMUNDO CARREIRO 
Relator